【裁判字號】    85,上,202
【裁判日期】    891128
【裁判案由】    侵權行為損害賠償
【裁判全文】
臺灣高等法院臺南分院民事判決  八十五年度上字第二０二號  ｅ
      上  訴  人  甲  ○  ○
      訴訟代理人  王  成  彬  律師
      被  上訴人  乙  ○  ○  .
                  丙  ○  ○  .
      共      同
      訴訟代理人  楊  丕  銘  律師
右當事人間因妨害自由案件提起刑事附帶民事訴訟，經刑事庭移送前來，本院判決定
如左：
      主      文
上訴駁回。
第二審訴訟費用由上訴人負擔。
      事      實
甲、上訴人方面：
  一聲明：求為判決：
    (一)原判決廢棄。
    (二)被上訴人應將上訴人於八十三年五月十日簽發本票三張：Ｎ0000000
      號面額新台幣（下同）八百萬元，八十五年五月十日到期。Ｎ000000
      0號六百萬元，八十三年六月三十日到期。Ｎ0000000號六百萬元，
      八十三年八月三十日到期（下合稱系爭本票）交付上訴人。
    (三)訴訟費用由被上訴人負擔。
  二陳述：除與原判決記載相同者，予以引用外，補稱：被上訴人二人與不詳姓名年
    籍之成年男子三人，共同意圖為自己不法之所有，於民國八十三年五月九日下午
    十一時三十分許，丙○○至台南縣永康市○○路二十三巷一號二樓上訴人住處，
    即邀上訴人至樓下商談，不久，強行押走上訴人上車號ＲＳ－三九八０號自小客
    車，並以車號ＳＰ－一七七七號自小客車緊跟在後；上訴人被載至雲林縣螯鼓附
    近某一處養鰻工寮後，即質問為何欠乙○○錢不還，當上訴人答稱並未欠錢即被
    毆打，致其頭部受傷合併腦震盪、頸部、前胸、腹部及背部多處擦傷瘀血、左眼
    結膜局部出血及鼻樑瘀血腫脹，而後再行載至北港某一ＫＴＶ，乙○○即持本票
    三張命上訴人簽發如附表所示及在協議書上簽名，上訴人因恐再遭毆打遂從之，
    直至翌日六、七時許簽寫完成才讓上訴人離去。因該三紙本票乃不法所得，即應
    返還上訴人。
  三證據：援用第一審及刑事判決所提證據。
乙、被上訴人方面：
  一聲明：求為判決：
    (一)上訴駁回。
    (二)第二審訴訟費用由上訴人負擔。
  二陳述：除與原判決記載相同者，予以引用外，補稱：
    (一)上訴人係在完全自由之情況下簽發系爭三紙本票予被上訴人乙○○。雖被上訴
      人兩人因而遭台南地檢署提起妨害自由之公訴，惟刑事部份已判決無罪確定，
      上訴人上訴無理由。
    (二)事實上，上訴人甲○○與被上訴人乙○○兩人自民國七十六年間起合夥經營電
      動玩具，嗣經結算，該合夥應有盈餘一億元，上訴人甲○○與被上訴人乙○○
      兩人原應平分該等盈餘各五千萬元，亦即上訴人甲○○應支付合夥盈餘五千萬
      元予被上訴人乙○○，然由於上訴人甲○○謂以其經濟狀況其僅能先行支付二
      千萬元而餘款則分期支付，雙方乃約定上訴人甲○○於八十三年五月十日先行
      支付二千萬元，嗣於八十三年五月九日廿三時許雙方再次於電話中確定於八十
      三年五月十日凌晨在嘉義縣新港鄉由上訴人甲○○支付上開款項，被上訴人乙
      ○○獨自一人隨即自雲林縣古坑鄉住處搭乘蘇松正所駕之計程車至約定地點嘉
      義縣新港鄉之奉天宮廟前等候，而上訴人甲○○亦獨自一人駕駛其賓士車赴約
      ，詎上訴人甲○○並未攜帶二千萬元現金前往而係攜帶其事先填就之金額各八
      百萬元、六百萬元、六百萬元之系爭三紙本票前往並交付予被上訴人乙○○，
      上訴人甲○○當場並承諾其會於八十三年五月十日中午十二時以前先行匯款五
      百萬元到被上訴人乙○○所指定之帳戶，由於上訴人甲○○並未依約定攜帶二
      千萬元現金前往處理致被上訴人乙○○為使權義明確而乃當場臨時書立協議承
      諾書乙式兩份由雙方簽名捺印後各執乙份為憑，其間因雙方處理過程耗時致計
      程車司機蘇松正無法久候而先行離去，因此事畢後乃由上訴人甲○○駕其賓士
      車載送被上訴人乙○○至新市○○道後由被上訴人乙○○自行搭車返家，雙方
      處理過程均甚和平融洽而無任何之強暴脅迫情事；至於被上訴人丙○○則於八
      十三年五月九日、五月十日兩日均人在台北而未在台南、嘉義等地。詎上訴人
      為圖賴債，竟勾串證人誣稱其之所以簽發系爭三紙本票者係因遭被上訴人兩人
      於八十三年五月九日廿三時卅分許在台南強押至嘉義、雲林等地所致。
    (三)依下述等理由：
      1.依電信局之通話紀錄之物證及證人之證言而證明被上訴人丙○○於案發當時
        確係人在台北而不可能參與如甲○○所指訴之案件，暨由甲○○與其所勾串
        之證人對被上訴人丙○○案發當時之特徵之描述所存在之重大矛盾，暨由與
        甲○○勾串之證人等在刑案一審所對被上訴人丙○○當庭而為之指認係「不
        知案發時之女人是否就是在庭之被上訴人丙○○」等節，可證甲○○之指訴
        虛偽不實。依電信局之通話紀錄可證在甲○○所指其遭挾持之時間後被上訴
        人乙○○仍以行動電話打了兩通電話至甲○○家中與甲○○談話，由此益證
        所謂甲○○遭到挾持之說根本係杜撰虛揘者。
      2.倘若甲○○係遭被上訴人乙○○挾持而簽發系爭三紙本票暨協議承諾書者則
        被上訴人乙○○實不可能就協議承諾書複寫乙式兩份並將其中乙份交予甲○
        ○收執為憑。由甲○○所陳之挾持路線、與其所勾串之證人高湘元所陳之挾
        持路線竟然出現南轅北轍之絕大岐異者，可證所謂甲○○遭挾持之說根本係
        出於虛揘者。甲○○所指訴遭挾持之地點（即鰲鼓地區養鰻場）業經證實係
        出於虛揘者。
      3.依較為公正客觀之證人蘇松正之證言，可知甲○○之指訴為不實者等諸多明
        確之事證而判決確定被上訴人兩人無罪，亦即判決確定甲○○簽發系爭三紙
        本票予被上訴人乙○○係在意思自由之情況下而為，所謂甲○○係遭挾持致
        簽發系爭三紙本票云云根本係出於甲○○之虛揘。
      本件上訴人之起訴自無理由而應予駁回，從而原判決將上訴人之訴駁回者自屬
      正當，上訴人不服原判決而提起本件上訴者自無理由而應予駁回至明。綜上答
      辯，則本件上訴人之上訴實無理由而應予駁回。
  三證據：援用第一審所提證據。
丙、本院依職權調台灣臺南地方法院八十三年度偵字第八一０九號被上訴人等妨害自
    由案歷審卷宗。
      理      由
一、本件上訴人起訴主張：伊於民國八十三年五月九日下午十一時三十分許，在台南
    縣永康市○○路二三巷一號二樓伊住處，被上訴人丙○○以至樓下商談邀出後，
    即強押至雲林縣螯鼓附近某養鰻工寮，以積欠乙○○錢未還為由將伊毆打，致頭
    部受傷合併腦震盪、頸部、前胸、腹部及背部多處擦傷瘀血、左眼結膜局部出血
    及鼻樑瘀血腫脹，嗣載至北港某ＫＴＶ，被上訴人乙○○即強命上訴人簽發系爭
    本票及在協議書上簽名，因系爭本票乃不法所得，爰請求判命被上訴人應將本票
    交還等語。
    被上訴人則以：上訴人在完全自由之情況簽發系爭本票予被上訴人乙○○，伊未
    妨害自由或強押上訴人簽發本票，雖被上訴人兩人因而遭台南地檢署提起妨害自
    由之公訴，惟刑事部份已判決無罪確定，上訴人之主張無理由云云，資為抗辯。
二、按當事人主張有利於己之事實者，就其事實有舉證之責任，民事訴訟法第二百七
    十七條定有明文。
  (一)本件上訴人主張被上訴人乙○○、丙○○二人涉有前述妨害自由、傷害及恐嚇取
    財等犯行，強迫伊在系爭本票簽名等事實，為被上訴人所否認，上訴人則以證人
    高湘元、吳進明、陳炳源之證詞，及系爭本票、診斷證明書等為證。經查：
    1.上訴人對被上訴人丙○○當天穿著、外觀髮型描述及對系爭本票之開立經過，
      於警訊時指訴內容（見警卷八十三年五月十日偵訊筆錄）；與於檢察官偵查中
      先後描述不同（見偵查卷第二十頁八十三年八月九日訊問筆錄、第八十四頁八
      十三年十一月九日訊問筆錄、第八十三頁八十三年十一月九日訊問筆錄）；就
      被強押經過及打電話情形，於偵查中及本院刑事庭八十九年四月十八日更二審
      調查中之陳述，未盡相同。上訴人甲○○於警訊時稱乙○○要其簽下本票，簽
      完本票，乙○○『再』擬好一份協議承諾書，叫其簽名捺印；在偵查中又稱：
      「在北港ＫＴＶ開立本票及協議書，『均是』他們『寫好後』由我簽名」，於
      檢察官質問何處碰到乙○○時，又強調在北港ＫＴＶ處，乙○○『就拿出本票
      及協議書』叫我簽名，質言之，甲○○在偵查中肯定協議承諾書及本票均係乙
      ○○事先寫好後由其簽名，然甲○○於警訊初供卻稱係簽完本票「再」（當場
      ）擬協議承諾書。且觀之本票內之文字均係甲○○之筆跡，甲○○嗣後亦不否
      認全部由其書寫，然此亦與其於偵查中一再強調之「本票及協議書，『均是』
      他們『寫好後』由我簽名」不符。又協議承諾書內容雖為乙○○所寫，然若係
      乙○○逼迫甲○○簽名，為何書寫二份，而將一份交付甲○○。且既係強迫，
      為何乙○○不將本票內容一起寫好，讓甲○○簽名即可，或逼迫甲○○一起書
      寫協議承諾書及本票，亦見甲○○簽發協議承諾書及本票應未受逼迫。再者上
      訴人稱被押後，是『躺在車後座』，依理應不知所經路途，然卻對經過路線異
      常清楚，亦不合常理；況甲○○在本院八十九年四月十八日刑事更二審調查中
      又稱有將其先載至岡山交流道等情，核與其於警訊中所供之行駛路線大不相同
      。且ＫＴＶ在八十五年間四處林立，任何地點碰到ＫＴＶ店尚不足為奇，又於
      雲林縣鰲鼓附近有養鰻魚場，亦可想像之事，然於鰲鼓如此偏僻鄉下有撞球間
      ，則警方應無不知之理，然告訴人稱被上訴人將其押至鰲鼓地區養鰻魚場隔壁
      之撞球間，惟經詢之轄區之嘉義縣警察局朴子分局則稱當時鰲鼓養鰻魚場隔壁
      或附近未有撞球間，有該局函文附卷足資佐證，則上訴人所謂被押至鰲鼓地區
      養鰻魚場隔壁之撞球間，已見不實。
    2.又上訴人甲○○稱被押期間曾以押我之人行動電話打了『五、六通』0000
      000之電話回家，然查被上訴人之汽車行動電話固有與上訴人家通話，然次
      數僅「二通」打0000000、及0000000號，且第一通係於五月九
      日二十三時五十四分十秒打至0000000，於二十三時五十四分五十八秒
      結束，通話四十八秒；第二通係翌日（十日）零時二十八分三十七秒打至00
      00000號，於零時二十九分十三秒結束，通話三十六秒，此有汽車行動電
      話國內長途話費清單一份附於偵查卷備稽。電話既係上訴人自己所打，當無不
      知打幾通之理，上訴人卻稱五、六通，足見上訴人雖確定被上訴人曾打電話，
      然而沒把握被上訴人是否打幾通，因而有五、六通之說詞，反見被上訴人所言
      僅二通與上訴人聯絡見面事宜為可採。又上訴人既居住於在臺南縣永康市○○
      路，對臺南地區之地區及該地區○○○道應甚熟悉，當無誤認之理，然上訴人
      於刑一審訊問時卻稱：「寫本票後，被上訴人二人送我到永康交流道．．．」
      等語，與其先前所述在新市○○道下車不同，顯見忘記先前之陳述。而其於警
      訊、偵查、原審並未言及有被載至崗山交流道之事，而於本院更二審時卻供稱
      有先到崗山交流道後再被載至螫鼓，益徵告訴人所指訴之情節，並非真實。
    3.就證人高湘元所稱那女子（指丙○○）向甲○○說：「這麼久沒見面，你還記
      得我嗎？甲○○回答：『我不認識』；那女子向甲○○說有事商量，甲○○回
      答：有事在這裡說就好；那女子說：不方便，我到樓下等你」（見警卷八十三
      年五月十日偵訊筆錄）以觀，而上訴人甲○○於八十三年十一月九日亦改稱「
      起先『我認不出來』」，明顯回應證人高湘元所為甲○○回答：『我不認識』
      之供詞。然若高湘元所言真實，則由上訴人與高湘元嗣後指認為「丙○○」之
      女子顯不認識，且由高湘元描述之口氣，及上訴人甲○○嗣後所供，亦見上訴
      人非故意稱不認識，然被上訴人丙○○為上訴人甲○○之前妻，因甲○○與被
      上訴人乙○○自初中時起即為結拜兄弟，甲○○自初中求學時即時常住於乙○
      ○、丙○○兄妹家中，長期相處，有如同一家人，縱二人有一段時間未在一起
      ，以甲○○與乙○○、丙○○之情誼，初見面應即能認出，甲○○又豈有不認
      識丙○○之理。
    4.證人高湘元於刑一審證稱：「當天是丙○○『一人』上來找甲○○：：，其時
      『吳進明』、陳炳源在樓上」等語（見原審卷第五十八頁，八十四年三月一日
      訊問筆錄）。惟前者（丙○○一人上樓）與其於警訊時供稱有一男子與被上訴
      人丙○○上樓找甲○○一節前後不一，後者（吳進明未在二樓）亦與證人吳進
      明供述其在二樓目睹被上訴人丙○○來找告訴人甲○○一節明顯不符。而上訴
      人甲○○於刑一審時指稱：「我和丙○○聊天時，突然一輛車開過來，大約五
      個男士由車上下來打我，．．．並看見有一人拿槍．．．，把我押上車有四個
      人，連丙○○、司機和我，共七個人上車，後座坐三個人，我被橫押在座位膝
      蓋處」等語（見刑一審卷第六十頁，八十四年三月一日訊問筆錄），亦核與其
      於前開警訊時所述有三個人下車強拉其上車等節及證人吳進明、陳炳源供述見
      三名歹徒各持一槍（吳進明供稱係二人持槍）之事實不一（見原審卷第八十三
      頁、八十四頁、九十頁，八十四年三月十六日、同年六月十五日訊問筆錄）。
    5.證人吳進明證稱：「沒看見幾人押甲○○上車，但在二樓打完電話，由窗口往
      下看見有二部車，一部白色喜美車在前，另一部咖啡色克萊斯勒車在後」等語
      （見刑一審卷八十四年三月十六日訊問筆錄），經核顯與證人高湘元供述在尾
      隨白色車子至台南市○○路往仁德方向，有一處叫「高華釣蝦場」附近之巷子
      ，才看到白色車子後面還有一輛ＳＰ－一七七七自小客尾隨之情節互相矛盾；
      甚且警員張志鵬接獲無線電通知趕至甲○○家中處理時，竟於證人高湘元回來
      前，在甲○○家人及朋友提供下，即已查知上開克萊斯勒之車籍在雲林一節（
      此業據證人張志鵬於原審八十四年三月三十一日訊問時供述明確），亦顯與告
      訴人及證人高湘元之供述情節相違。再高湘元稱聽到甲○○在喊『猴王』（溫
      興滿）；而吳進明卻稱聽到甲○○『喊救命』，亦不相同。且證人高湘元稱其
      一直跟縱到仁德鄉○○路與中山路交叉口，被上訴人之車停下來等紅燈，當時
      有看到不遠之中小企銀有輛警車停在那裡，警示燈正閃著，其就『闖紅燈，向
      警方報案』，警車跟著我的車一直找到歸仁鄉圓環，不知二部車之去向，其就
      折回案發現場，然轄區之臺南縣警察局歸仁分局卻明示「當時並無巡邏勤務，
      亦未接獲民眾被擄之報案」，有該局函文附刑卷足稽，已令人對高湘元所供跟
      蹤被上訴人汽車一節質疑，何況若高湘元果有闖紅燈，向警方報案，警方又焉
      有找不到即置而不理之理。
    6.綜上以觀，上訴人指稱被上訴人強押、傷害及強命簽發系爭本票經過之重要細
      節事實，核與證人高湘元、陳炳源、吳進明之供述多處互核明顯不符或矛盾之
      處，是其等於刑事偵審中之先後供述，顯難以採信。而上訴人及其友人即證人
      高湘元、吳進明、陳炳源等人知悉乙○○汽車號碼亦非難事，縱上訴人有如診
      斷證明書所載之受傷事實，惟無法證明係由被上訴人所加害；則徒憑上訴人受
      傷之診斷證明書、協議承諾書及被上訴人乙○○持有上訴人簽發如附表所示之
      本票三紙各節，應認證據尚不足以證明上訴人指訴之事實，尤難以推測或擬制
      方法，自不能因吳進明曾打一一○電話、張幸容親至派出所報案、高湘元、陳
      炳源去復興派出所作筆錄、甲○○回來有受傷及警員又陪甲○○驗傷等情，即
      遽採信上訴人所主張被上訴人二人有上開強押傷害及命簽發系爭本票事實。
  (二)查被上訴人丙○○除於八十三年五月九日中午十二時三十一分二十八秒許起至翌
    日即五月十日凌晨零時五十九分五十九秒許，在台北縣蘆洲鄉○○路四○八巷十
    六號友人劉竹軒住處，多次以0000000之電話與男友劉興科聯絡〔劉興科
    之桃園電話為（○三）0000000號〕，劉竹軒於晚間十時許返回該處時，
    被上訴人丙○○因身體不適已睡，經劉竹軒詢問後知悉丙○○尚未吃飯後，還至
    樓下炒了麵給丙○○吃，嗣丙○○又以電話與劉興科聯絡等事實，分據證人劉竹
    軒、劉興科於刑事偵查、第一、二審調查、審理時供述明確（見偵查卷第十九、
    二十、二十一頁八十三年八月九日訊問筆錄；原審卷第六十一頁八十四年三月一
    日訊問筆錄、第六十四頁同年八月二十四日審判筆錄；本院八十六年四月十日訊
    問筆錄），且有上開電話通話紀錄附於偵查卷第五十頁可稽，又當時劉興科係被
    上訴人丙○○之男友，當時丙○○與劉興科係屬極親密之男女朋友關係，從丙○
    ○住處即「台北縣蘆洲鄉」之住處與劉興科通電話者應再無其他人，亦據其男友
    劉興科證述屬實在卷，因而丙○○與劉興科於上開時間通話之事實，堪認係屬真
    實。是被上訴人丙○○辯稱其於案發時不在場一節，應屬可信。依電信局之通話
    紀錄可證在甲○○所指其遭挾持之時間後被上訴人乙○○仍以行動電話打了兩通
    電話至甲○○家中與甲○○談話，上訴人甲○○所謂遭到挾持云云自無可採。
  (三)據證人蘇松正於刑一審時供稱：乙○○於八十三年五月九日晚間十一時餘，要伊
    至雲林縣古坑鄉「永光」住處搭載，因與人有約載到嘉義縣新港鄉「媽祖廟」，
    在對方所開黑色賓士轎車車上，乙○○要伊在後跟著，後開到間洗車場，等半個
    多小時就過去敲車門表示要先走，當時只見車上僅乙○○和另一個開車的人等語
    （見刑一審卷第六十二頁八十四年三月一日訊問筆錄），核與被上訴人乙○○於
    偵、審中所辯情形相符。
  (四)復參諸上訴人曾自承：以前曾在台北市○○路供人寄放電動玩具供朋友玩一節及
    其確於七十八年間，因賭博案件，經台北地方法院判處有期徒刑六月確定，暨證
    人即警員張志鵬亦供稱上訴人在永康地區經營電動玩具等語（見第一審刑卷第六
    十二頁、第九十七、九十八、二二三、二二四頁三月三十一日、同年七月十九日
    訊問筆錄）。證人即被上訴人之姊妹吳怡錡證稱和解時上訴人有說要給二百萬元
    養老，伊父說欠吳炳奮的錢還就好等語（見本院更二審八十九年四月十日訊問筆
    錄）。證人許惠裕證稱：乙○○與甲○○合夥經營電動玩具發生糾紛談判，和解
    內容是經營電動玩具所獲得的利潤分配三張本票交還及金額給付等語（見本院更
    二審八十九年五月一日訊問筆錄）。證人即乙○○之父吳福卷證稱：協議時是甲
    ○○自己要償還的，伊要上訴人自己跟乙○○談就好等語（見本院更二審八十九
    年六月十三日訊問筆錄）。證人吳立旭證稱：約七十、八年乙○○、甲○○二人
    找伊寄電動玩具並曾經共同來算錢等語，證人張達豐證稱：乙○○與甲○○七十
    八年起寄放電動玩具約二年左右等語，證人賴瑞梅證稱：乙○○、甲○○曾於七
    十七、八年寄檯子錢是對分」等語（均見本院刑事更二審卷八十九年七月十一日
    訊問筆錄）。由以上證人等之證述，及參酌協議承諾書內容等事實互核以觀，堪
    認被上訴人乙○○稱與上訴人自七十六、七年間起即合夥經營電動玩具一節，嗣
    雙方並曾約同親朋商談和解事宜，當時上訴人並言明願以二百萬元換回上開承諾
    書及本票，嗣並提高為五百萬元之事應屬非虛。
  (五)綜上各節，足認被上訴人乙○○所稱係與上訴人約在嘉義縣新港鄉「奉天宮」廟
    前交付經營電動玩具利潤等，應可採信。
  (六)又被上訴人就本件由上訴人提出告訴妨害自由、傷害及恐嚇取財刑事部分，業經
    判決無罪確定，並經本院調閱台灣臺南地方法院八十三年度偵字第八一０九號被
    上訴人等妨害自由案歷審刑事卷宗查核無訛。
三、綜上所述，本件上訴人主張如附表三紙本票為被上訴人乙○○強命上訴人簽發屬
    不法所得，為不足採。從而，上訴人請求被上訴人應將附表之本票三紙返還以回
    復其損害，為無理由，不應准許。其假執行之聲請亦失所附麗，應併予駁回。是
    則原審為上訴人敗訴之判決，依其理由雖屬不當，惟結論並無不合。上訴意旨指
    摘原判決不當，求予廢棄改判，為無理由，應予駁回。
四、據上論結，本件上訴為無理由，依民事訴訟法第四百四十九條第一項、第七十八
    條，判決如主文。
中      華      民      國    八十九    年      十一    月    二十八    日
                                    臺灣高等法院臺南分院民事第三庭
~B1審判長法官  林    輝    雄
~B2      法官  高    明    發
~B3      法官  丁    振    昌
右為正本係照原本作成。
如對本判決上訴，須於判決送達後二十日內向本院提出上訴狀，未表明上訴理由者，
應於上訴後二十日內向本院提出理由書。
中      華      民      國    八十九    年      十二    月      一      日
~B法院書記官  黃    惠    美
附  表：
┌───┬─────────┬─────────┬────┬──────┐
│編  號│發      票      日│到      期      日│面    額│票        號│
├───┼─────────┼─────────┼────┼──────┤
│  一  │八十三年五月十日  │八十三年五月十日  │八百萬元│○六七四二八│
├───┼─────────┼─────────┼────┼──────┤
│  二  │八十三年五月十日  │八十三年六月卅日  │六百萬元│○六七四二九│
├───┼─────────┼─────────┼────┼──────┤
│  三  │八十三年五月十日  │八十三年八月卅日  │六百萬元│○六七四三○│
└───┴─────────┴─────────┴────┴──────┘


司法院資訊處製作；財團法人民間司法改革基金會備份。
